臺灣苗栗地方法院民事判決　　　　　　 93年度苗簡字第578號
原　　　告　乙○○
被　　　告　丙○○
訴訟代理人　甲○○
上列當事人間請求拆屋還地事件，本院於民國94年5 月17日言詞
辯論終結，判決如下：
    主  文
被告應將門牌號碼苗栗縣竹南鎮崎頂里一鄰青草十五號房屋占用
苗栗縣竹南鎮○○段第三六五之一七七地號土地如附圖所示藍色
部分面積一０四平方公尺之建物拆除，並將上開土地騰空返還原
告。
訴訟費用由被告負擔。
本判決於原告以新臺幣貳萬柒仟元為被告供擔保後，得為假執行
；但被告如以新臺幣捌萬參仟貳佰元為原告預供擔保，得免為假
執行。
    事實及理由
一、原告主張：坐落苗栗縣竹南鎮○○段第365 之177 地號土地
    （下稱系爭土地）為原告所有，被告未經原告同意，亦無合
    法權源，竟於民國83年2 月17日，占用系爭土地搭建門牌號
    碼苗栗縣竹南鎮崎頂里1 鄰青草15號房屋居住使用，而上開
    建物並未依法申請建築執照及使用執照，亦未辦理保存登記
    ，嗣經原告以郵局存證信函催告被告拆除前開房屋返還土地
    ，仍未獲置理，為此依民法第767 條規定，請求被告將前揭
    建物占用系爭土地之部分拆除，並將該占用部分之土地返還
    原告等語；並聲明如主文第1 、2 項所示，另陳明願供擔保
    ，請准宣告假執行。
二、被告則以：其夫家在40餘年前即本於行使地上權之意思而占
    有系爭土地，被告在69年間結婚後，仍與夫家繼續占有系爭
    土地搭蓋建物及圍牆使用，嗣於83年2 月間將舊有建物更新
    ，時效並未中斷，是被告繼受夫家之占有，迄今已逾40年，
    依最高法院80年度第2 次民事庭會議決議意旨，被告已時效
    取得地上權登記請求權，並非無權占有，上開建物雖未申請
    建築執照及使用執照，仍不影響被告所取得之地上權登記請
    求權等語，資為抗辯；並聲明：(一)原告之訴及假執行之聲請
    均駁回。(二)如受不利判決，願供擔保請准宣告免為假執行。
三、兩造不爭執之事實：
（一）坐落苗栗縣竹南鎮○○段第365 之177 地號土地為原告所
      有。
（二）被告自83年2 月間起，在系爭土地上搭蓋門牌號碼苗栗縣
      竹南鎮崎頂里1 鄰青草15號房屋居住使用至今，上開建物
      未辦保存登記，占用系爭土地面積為104平方公尺。
四、得心證之理由：
（一）按所有人對於無權占有或侵奪其所有物者，得請求返還之
      ；對於妨害其所有權者，得請求除去之；有妨害其所有權
      之虞者，得請求防止之；民法第767 條定有明文。查原告
      主張前揭事實，業據其提出與所述相符之土地登記謄本、
      地籍圖謄本各1 份為證，並有前開房屋之稅籍證明書影本
      1 份附卷可稽，經核尚無不合；又上開房屋確未辦理保存
      登記乙節，亦經本院依職權向苗栗縣竹南地政事務所（下
      稱竹南地政）詢明無訛，有公務電話紀錄1 份在卷足憑。
      另經本院會同竹南地政測量人員勘驗現場，被告所建前開
      房屋坐落於系爭土地上，作為日常居住使用，經本院囑託
      竹南地政測量人員測量結果，上開建物占用系爭土地如附
      圖所示藍色部分面積達104 平方公尺，此有竹南地政94年
      5 月3 日南地所二字第0940003836號函檢附土地複丈成果
      圖、本院94年3 月23日勘驗筆錄各1 份、現場照片2 張在
      卷可參，並為兩造所不爭執，而被告既以前揭情詞置辯，
      則其是否已因時效取得地上權並得對所有權人主張有權占
      有，即為本件訴訟之重要爭點。
（二）按因時效而取得地上權登記請求權者，不過有此請求權而
      已，在未依法登記為地上權人以前，仍不得據以對抗土地
      所有人而認其並非無權占有，最高法院69年度第5 次民事
      庭會議決議意旨可資參照。又占有人因時效而取得地上權
      登記請求權者，以已具備時效取得之要件，向該管地政機
      關聲請為地上權登記，如經地政機關受理，則受訴法院即
      應就占有人是否具備時效取得地上權之要件，為實體上裁
      判，固亦經最高法院80年度第2 次民事庭會議決議補充，
      惟該決議旨在說明占有人如在土地所有人訴請拆屋還地之
      前，已主張具備時效取得之要件，得請求登記為地上權人
      者，法院即應就占有人是否具備時效取得地上權之要件，
      為實體上裁判；而占有人向該管地政機關為地上權登記之
      聲請，限於土地所有人對占有人提起拆屋還地訴訟前為之
      ，否則占有人之占有，縱已具備時效取得地上權之要件，
      倘係在土地所有權人依民法第767 條規定提起訴訟後，始
      向管轄地政機關聲請登記者，受訴法院毋庸就占有人是否
      具備時效取得地上權登記之要件，為實體上裁判；蓋因土
      地所有人本於所有權主張占有人無權占有土地，對占有人
      起訴而為請求後，占有人始向地政機關為地上權登記之聲
      請，若認法院仍必須就占有人是否具備取得地上權之要件
      ，為實體上之調查審認，將導致占有人於訴訟中利用向地
      政機關為地上權登記之聲請手段，阻撓及拖延訴訟之進行
      ，影響土地所有人之權益，自非可取；最高法院87年度台
      上字第3081號、88年度台聲字第203 號、88年度台上字第
      1729號判決意旨均足參照。
（三）經查：被告雖聲稱其已時效取得對於系爭土地之地上權登
      記請求權云云，然其自原告起訴前，直至本件訴訟審理中
      ，始終未曾以其具備時效取得之要件向地政機關提出任何
      地上權登記之申請，業據被告訴訟代理人當庭陳明在卷（
      見本院93年12月21日、94年2 月17日言詞辯論筆錄），是
      縱其所陳具備地上權時效取得要件等情屬實，亦不過取得
      地上權登記請求權而已，揆諸前揭最高法院決議及判決意
      旨，在被告未依法登記為地上權人以前，仍不得據以對抗
      土地所有人而主張其並非無權占有，且因被告未於原告對
      其提起拆屋還地訴訟前向地政機關提出地上權登記之聲請
      ，本院自毋庸就被告是否確係具備時效取得地上權登記之
      要件為實體上裁判；是被告上揭所辯，均非可採，其既係
      無權占有系爭土地，從而原告依前開法條之規定，訴請被
      告將占用系爭土地如附圖所示藍色部分面積104 平方公尺
      之建物拆除，並將所占用之土地騰空返還原告，為有理由
      ，應予准許。
五、兩造均陳明願供擔保，請准宣告為假執行或免為假執行，經
    核均無不合，爰分別酌定相當擔保金額併准許之。
六、訴訟費用負擔之依據：民事訴訟法第78條。
中　　華　　民　　國　　94　　年　　5 　　月　　31　　日
                  民事庭法　官　邱光吾
以上正本係照原本作成
如對本判決上訴，須於判決送達後20日內向本院提出上訴狀
中　　華　　民　　國　　94　　年　　5 　　月　　31　　日
                        書記官　葉燕蓉
